ACORDAO-COMPLETO-2351993

ACÓRDÃO 960/2019 ATA 14/2019 - PLENÁRIO

Vistos, relatados e discutidos estes autos de Solicitação do Congresso Nacional (SCN) formulada pela Comissão de Fiscalização Financeira e Controle da Câmara dos Deputados (PFC nº 138/2017, de autoria do Deputado Federal Wilson Filho, remetida ao TCU pelo Presidente da referida comissão, Deputado Federal Wilson Filho, Ofício 262/2017/CFFC-P) para que este Tribunal verificasse a regularidade da celebração e da execução do contrato de transferência de informação técnica (licença de patente) e fornecimento da eritropoietina humana recombinante, firmado entre a Fundação Oswaldo Cruz (Fiocruz) , por meio de seu Instituto de Tecnologia e Imunobiológicos (Bio-Manguinhos) , e a empresa cubana Cimab S.A., 
	ACORDAM os Ministros do Tribunal de Contas da União, reunidos em sessão Plenária, ante as razões expostas pelo relator, em:
	9.1. considerar integralmente atendida a presente Solicitação do Congresso Nacional, nos termos do art. 14, inciso IV, da Resolução-TCU 215/2008; 
	9.2. dar ciência da presente deliberação à Comissão Permanente de Fiscalização Financeira e Controle da Câmara dos Deputados, ao Exmo. Sr. Deputado Léo Motta, Presidente da citada comissão, ao Exmo. Sr. Deputado Hugo Motta, relator da Proposta de Fiscalização e Controle 138/2017, e à Comissão de Defesa do Consumidor da Câmara dos Deputados, tendo em vista o Of. Pres. n. 006/2018/CDC, de 14 de março de 2018;
	9.3. arquivar os presentes autos, com base no art. 14, inciso IV, da Resolução-TCU 215/2008 c/c art. 169, incisos III e V, do Regimento Interno do TCU;

Solicitação do Congresso Nacional para verificar a regularidade da celebração e da execução do contrato de transferência de informação técnica (licença de patente) e fornecimento da eritropoietina humana recombinante, firmado entre a Fundação Oswaldo Cruz (Fiocruz), por meio de seu Instituto de Tecnologia e Imunobiológicos (Bio-Manguinhos), e a empresa cubana Cimab S.A.

Fundação Oswaldo Cruz; Instituto de Tecnologia em Imunobiológicos (Bio-Manguinhos/Fiocruz); Ministério da Saúde (vinculador).

3. Interessados: Comissão de Fiscalização Financeira e Controle da Câmara dos Deputados.

13.1. Ministros presentes: José Mucio Monteiro (Presidente), Walton Alencar Rodrigues, Benjamin Zymler, Augusto Nardes (Relator), Aroldo Cedraz, Raimundo Carreiro, Ana Arraes, Bruno Dantas e Vital do Rêgo.
13.2. Ministros-Substitutos presentes: Augusto Sherman Cavalcanti, Marcos Bemquerer Costa, André Luís de Carvalho e Weder de Oliveira.

AUGUSTO NARDES

Adoto como relatório o despacho produzido pelo secretário da Secretaria de Controle Externo da Saúde - SecexSaúde (peça 31) :
	"Trata-se de solicitação formulada pela Comissão de Fiscalização Financeira e Controle da Câmara dos Deputados para que este Tribunal verificasse a regularidade da celebração e da execução do contrato de transferência de informação técnica (licença de patente) e fornecimento da eritropoietina humana recombinante, firmado entre a Fundação Oswaldo Cruz (Fiocruz) , por meio de seu Instituto de Tecnologia e Imunobiológicos (Bio-Manguinhos) , e a empresa cubana Cimab S.A. (peça 1) , solicitação que foi conhecida pelo Tribunal e determinada a realização de fiscalização na modalidade de auditoria de conformidade, consoante Acórdão 712/2018-TCU-Plenário, da relatoria do Ministro Augusto Nardes (peça 9) .
Foi autuado o TC Processo 011.645/2018-0 para a realização da auditoria. Referida auditoria foi apreciada pelo Acórdão 2977/2018-TCU-Plenário, da relatoria do Ministro Augusto Nardes (peça 28) , deliberação essa que determinou a audiência de dois responsáveis (itens 9.1 e 9.2) ; endereçou medidas a serem adotadas pelo Ministério das Relações Exteriores (item 9.3) ; pelo Ministério da Saúde (itens 9.4 e 9.10) ; pelo Ministério da Saúde, em conjunto com a Fundação Oswaldo Cruz (Fiocruz) e o Instituto de Tecnologia em Imunobiológicos (Bio-Manguinhos) , consoante item 9.5 e subitens e, por fim, pela Fundação Oswaldo Cruz (Fiocruz) e Instituto de Tecnologia em Imunobiológicos (Bio-Manguinhos) , conforme itens 9.6, 9.7, 9.8 e 9.9 do acórdão. Também a Fiocruz e o Bio-Manguinhos foram cientificados acerca de irregularidades, de modo que sejam adotadas medidas internas que previnam a ocorrência de outras semelhantes (item 9.11 e subitens) . 
De outro lado, foi determinado à SecexSaúde que realizasse o monitoramento das determinações expedidas (item 9.13) e que a Segecex avaliasse conveniência e oportunidade de realizar ação de fiscalização e controle para apurar a legalidade, economicidade, eficiência e efetividade dos recursos públicos repassados pela Fundação Oswaldo Cruz (Fiocruz) e pelo Instituto de Tecnologia em Imunobiológicos (Bio-Manguinhos) para a Fundação para o Desenvolvimento Científico e Tecnológico em Saúde (Fiotec) , incluindo nessa ação os recursos repassados pelo Ministério da Saúde pela aquisição de Eritropoietina Humana Recombinante e os decorrentes do Contrato de Transferência de Informação Técnica e Fornecimento da Eritropoietina Humana Recombinante (item 9.12) .
Por fim, houve o encaminhamento do acórdão à Comissão autora da Proposta de Fiscalização e Controle (PFC) e outra da Câmara dos Deputados (item 9.15) , bem como a unidades jurisdicionadas envolvidas com o assunto tratado (item 9.17) e determinada a juntada de cópia da deliberação aos autos da SCN, o que foi feito por meio da juntada das peças 28-30 a estes autos.
As audiências determinadas no acórdão foram realizadas pelos expedientes de peças 298 e 299, cujas respostas encontram-se às peças 321-327 e 328-336 do TC Processo 011.645/2018-0. Registra-se que algumas respostas já foram encaminhadas pela Assessoria Especial de Controle Interno do MS com o fim de demonstrar o cumprimento de determinações (peças 340 e 343-345 do referido TC) , ainda não avaliadas no âmbito desta unidade técnica.
Observa-se que, não obstante tenha sido determinada a juntada da cópia da deliberação à SCN, não se mencionou expressamente, na parte dispositiva do acórdão, acerca do atendimento do objeto da SCN, a teor da Resolução-TCU 215/2008. Todavia, a consulta ao Voto do Relator permite concluir que a solicitação do Congresso Nacional foi atendida. Assim asseverou o Relator por ocasião da apreciação da auditoria:
76.	Por fim, quanto aos quesitos formulados pelo Congresso Nacional, as respostas constantes da conclusão, itens 412-437 do Relatório de Auditoria [peça 272 do TC Processo 011.645/2018-0], reproduzido no relatório precedente, e o envio desta deliberação, acompanhada do relatório e do voto que a fundamentam, atendem ao solicitado.
Assim, mesmo que pendente a avaliação do cumprimento das determinações, devendo-se registrar que já houve encaminhamento parcial de informações e documentos, reputa-se, a teor do art. 14, inciso IV, da Resolução-TCU 215/2008, por integralmente atendida a Solicitação do Congresso Nacional, porquanto não há fiscalizações outras em andamento ou a realizar a fim de se atender à SCN (art. 18 da mencionada resolução) , e sim somente pendências relacionadas a desdobramentos da própria deliberação.
Isso posto e considerando (i) o resultado da fiscalização realizada no âmbito do TC Processo 011.645/2018-0, apreciado mediante o Acórdão 2977/2018-TCU-Plenário, (ii) que já houve comunicação do resultado da fiscalização à Comissão de Fiscalização Financeira e Controle da Câmara dos Deputados (CFFC/CD) , consoante item 9.15 do acórdão e (iii) a lacuna verificada na parte dispositiva da referida deliberação, quanto ao cumprimento da SCN em apreço, submeto os autos à consideração do Relator, propondo:
I - seja considerada integralmente atendida a SCN objeto do TC Processo 032.625/2017-0, que trata de Proposta de Fiscalização e Controle 138/2017, de autoria do deputado federal Wilson Filho, da Comissão de Fiscalização Financeira e Controle da Câmara dos Deputados (CFFC/CD) , nos termos do art. 14, inciso IV, da Resolução-TCU 215/2008; 
II- sejam arquivados os presentes autos, com base no art. 14, inciso IV, da Resolução-TCU 215/2008 c/c art. 169, incisos III e V, do RI/TCU."
	É o relatório.

8.1. Luis Gustavo Haddad (184147/OAB-SP) e outros, representando Blau Farmacêutica S.A.  
8.2. Daniel Godoy de Jesus Miranda, representando Fundação Oswaldo Cruz.

Não atuou.

SOLICITAÇÃO DO CONGRESSO NACIONAL. COMISSÃO DE FISCALIZAÇÃO FINANCEIRA E CONTROLE DA CÂMARA DOS DEPUTADOS. SOLICITAÇÃO DE FISCALIZAÇÃO E CONTROLE PARA VERIFICAR A COMPRA EMERGENCIAL PELO MINISTÉRIO DA SAÚDE DO MEDICAMENTO ERITROPOETINA (ALFAEPOETINA). CONHECIMENTO. ATENDIMENTO PARCIAL. SOBRESTAMENTO. INFORMAÇÕES AO SOLICITANTE. SOLICITAÇÃO INTEGRALMENTE ATENDIDA. ARQUIVAMENTO.

SOLICITAÇÃO DO CONGRESSO NACIONAL (SCN)

Secretaria de Controle Externo da Saúde (SecexSaude).

Cuidam estes autos de Solicitação do Congresso Nacional (SCN) formulada pela Comissão de Fiscalização Financeira e Controle da Câmara dos Deputados para que este Tribunal verificasse a regularidade da celebração e da execução do contrato de transferência de informação técnica (licença de patente) e fornecimento da eritropoietina humana recombinante, firmado entre a Fundação Oswaldo Cruz (Fiocruz) , por meio de seu Instituto de Tecnologia e Imunobiológicos (Bio-Manguinhos) , e a empresa cubana Cimab S.A. (peça 1) , solicitação que foi conhecida pelo Tribunal e determinada a realização de fiscalização na modalidade de auditoria de conformidade, consoante Acórdão 712/2018-TCU-Plenário, da relatoria do Ministro Augusto Nardes (peça 9) .
2.	Referida solicitação foi autuada com base no Ofício 262/2017/CFFC-P, de 22/10/2017 (peça 1, p. 1) , subscrito pelo Deputado Federal Wilson Filho, Presidente da referida comissão, e aprovada no âmbito da Proposta de Fiscalização e Controle (PFC) nº 138, de 2017, de autoria do próprio deputado Wilson Filho (peça 1, p. 4-5) .
3.	Conforme detalhado no relatório precedente, foi autuado o TC Processo 011.645/2018-0 para a realização da auditoria objeto da presente SCN. Referida auditoria foi apreciada pelo Acórdão 2977/2018-TCU-Plenário, de minha relatoria (peça 28) , e, em cumprimento ao subitem 9.15 dessa deliberação, o resultado da fiscalização realizada no âmbito do citado processo foi encaminhado à Comissão Permanente de Fiscalização Financeira e Controle da Câmara dos Deputados, ao Exmo. Sr. Deputado Wilson Filho, Presidente da citada comissão e autor da Proposta de Fiscalização e Controle 138/2017, ao Exmo. Sr. Deputado Hugo Motta, relator da Proposta de Fiscalização e Controle 138/2017, e ao Exmo. Sr. Deputado Federal Rodrigo Martins, Presidente da Comissão de Defesa do Consumidor da Câmara dos Deputados, tendo em vista o Of. Pres. n. 006/2018/CDC, de 14 de março de 2018.
4.	Também foi determinada a juntada de cópia desse acórdão, acompanhado do relatório e do voto que o fundamentam, à presente SCN, o que foi feito, conforme peças 28-30 destes autos.
5.	Apesar do voto que fundamenta o Acórdão 2977/2018-TCU-Plenário permitir concluir que a presente solicitação do Congresso Nacional foi atendida, conforme item 76, transcrito a seguir, a parte dispositiva da referida deliberação não mencionou expressamente acerca do atendimento do objeto desta SCN, a teor do que dispõe a Resolução-TCU 215/2008.
"76.	Por fim, quanto aos quesitos formulados pelo Congresso Nacional, as respostas constantes da conclusão, itens 412-437 do Relatório de Auditoria [peça 272 do TC Processo 011.645/2018-0], reproduzido no relatório precedente, e o envio desta deliberação, acompanhada do relatório e do voto que a fundamentam, atendem ao solicitado."
6.	Nos termos do art. 14, inciso IV, da Resolução-TCU 215/2008, uma vez que não há outras fiscalizações em andamento ou a realizar a fim de se atender à presente SCN (art. 18 da mencionada resolução) , e sim somente pendências relacionadas a desdobramentos da própria deliberação, propõe a unidade técnica especializada:
6.1.	seja considerada integralmente atendida a SCN objeto do TC 032.625/2017-0, que trata de Proposta de Fiscalização e Controle 138/2017, de autoria do deputado federal Wilson Filho, da Comissão de Fiscalização Financeira e Controle da Câmara dos Deputados (CFFC/CD) , nos termos do art. 14, inciso IV, da Resolução-TCU 215/2008; 
6.2.	sejam arquivados os presentes autos, com base no art. 14, inciso IV, da Resolução-TCU 215/2008 c/c art. 169, incisos III e V, do Regimento Interno do TCU.
7.	No mérito, entendo satisfatórias e suficientes as informações fornecidas pela unidade técnica especializada e acolho o encaminhamento proposto, cujos fundamentos incorporo às minhas razões de decidir, sem prejuízos das breves considerações a seguir.
8.	Destaco que, envolvendo o mesmo tema, além do já referenciado TC Processo 011.645/2018-0 (auditoria de conformidade decorrente da presente SCN, por meio da PFC 138/2017) , ainda temos dois outros processos em trâmite nesta Corte de Contas, a saber:
8.1.	TC Processo 011.242/2018-3: Solicitação do Congresso Nacional (SCN) , também oriunda da Comissão de Fiscalização Financeira e Controle da Câmara dos Deputados, que trata de requerimento de ato de fiscalização e controle para verificar compra emergencial, pelo Ministério da Saúde, do medicamento Eritropoietina (Alfapoetina) . Neste processo já houve a prolação do Acórdão 1460/2018-TCU-Plenário, de minha relatoria. Oportuno informar que o subitem 9.4 dessa deliberação sobrestou a apreciação do processo TC Processo 011.242/2018-3 (SCN) até decisão de mérito dos processos TC Processo 014.687/2017-8 (representação) e TC Processo 011.645/2018-0 (auditoria de conformidade) , cujos resultados são necessários ao integral cumprimento daquela solicitação, com fundamento no art. 47 da Resolução-TCU 259/2014, c/c o art. 6º, inciso I, da Resolução-TCU 215/2008;
8.2.	TC Processo 014.687/2017-8: Representação formulada pela SecexSaúde sobre possíveis irregularidades ocorridas no âmbito do Ministério da Saúde (MS) , relacionadas à contratação direta da empresa Blau Farmacêutica Ltda. para o fornecimento de alfaepoetina humana 2.000 UI e 4.000 UI, nos valores globais de R$ 2.750.851,05 e R$ 63.509.560,80, respectivamente. Sobre esse processo, registro despacho do atual relator, Ministro Augusto Shermam Cavalcanti, restituindo os autos à SecexSaúde para que adote algumas medidas no sentido de compatibilizar o que for decidido no âmbito do processo TC Processo 014.687/2017-8 com o que foi determinado no item 9.4 do Acórdão 2977/2018-TCU-Plenário (TC Processo 011.645/2018-0, auditoria de conformidade) .
9.	Diante dessa providência, que objetiva compatibilizar o posicionamento desta Corte de Contas em relação à questão objeto destes autos e dos TC Processo 011.242/2018-3 (Solicitação do Congresso Nacional) , TC Processo 014.687/2017-8 (Representação) e TC Processo 011.645/2018-0 (Auditoria de conformidade) , entendo que esta Solicitação do Congresso Nacional (SCN) pode ser considerada integralmente atendida, nos termos do art. 14, inciso IV, da Resolução-TCU 215/2008, e determino o arquivamento dos presentes autos, com base no art. 14, inciso IV, da Resolução-TCU 215/2008 c/c art. 169, incisos III e V, do Regimento Interno do TCU, após comunicar à Comissão de Fiscalização Financeira e Controle da Câmara dos Deputados o inteiro teor desta deliberação.
	Em face do exposto, VOTO no sentido de que o Tribunal adote o acórdão que ora submeto à deliberação deste Plenário.
TCU, Sala das Sessões Ministro Luciano Brandão Alves de Souza, em 30 de abril de 2019.
Ministro JOÃO AUGUSTO RIBEIRO NARDES 
Relator